臺灣臺南地方法院刑事判決　　　　　　　100年度易字第176號
公　訴　人　臺灣臺南地方法院檢察署檢察官
被　　　告　林家瑞
　　　　　　李琦珩
　　　　　　李琦珊
　　　　　　李崇毅
　　　　　　李崇勇
　　　　　　張碧珍
上五人共同
選任辯護人　裘佩恩律師
　　　　　　魏琳珊律師
上列被告因毀損等案件，經檢察官提起公訴（99年度偵字第3111
號、99年度調偵字第775號、第777號），本院判決如下：
    主  文
林家瑞意圖散佈於眾，而指摘足以毀損他人名譽之事，累犯，處
有期徒刑伍月，扣案之白布條一組，沒收之；又意圖散佈於眾，
而指摘足以毀損他人名譽之事，累犯，處有期徒刑柒月，扣案之
白布條一組，沒收之。應執行有期徒刑拾月，扣案之白布條一組
，沒收之。
李琦珩公然侮辱人，處罰金新臺幣參仟元，如易服勞役，以新臺
幣壹仟元折算壹日。
李琦珊公然侮辱人，處罰金新臺幣貳仟元，如易服勞役，以新臺
幣壹仟元折算壹日。
李崇毅公然侮辱人，處罰金新臺幣貳仟元，如易服勞役，以新臺
幣壹仟元折算壹日。
李崇勇散布文字，指摘足以毀損他人名譽之事，處拘役伍拾伍日
，如易科罰金，以新臺幣壹仟元折算壹日。
張碧珍被訴毀損罪部分，公訴不受理。
    事  實
一、林家瑞前因詐欺案件，於民國九十三年十二月十四日，經臺
    灣高等法院高雄分院以九十三年度上易字第五七三號判處應
    執行有期徒刑一年確定，於九十五年五月三十一日縮刑期滿
    執行完畢；又因違反動產擔保交易法案件，於九十五年十月
    十二日經臺灣高雄地方法院以九十五年度簡字第五六００號
    判處有期徒刑三月確定，嗣於九十五年十二月二十二日易科
    罰金執行完畢。
二、緣林家瑞因認李崇勇及李永盛（即李崇勇之父，宏大事業股
    份有限公司負責人）積欠其債務不還，遂於九十九年一月六
    日下午三時許，與葉勝興、顏國璽、鄭淇耿、張益誠、蔡孟
    霖、陳磊達等六人（此六人皆未據告訴），共同前往李永盛
    所開設位於臺南市永康區○○○路四三０號「宏揚補習班」
    前，手舉內容為「宏大欠錢不還，宏大四處跳票」等文字之
    白布條（以上林家瑞涉嫌妨害名譽部分另為不起訴處分，不
    在起訴範圍）。嗣經警方據報前往處理，並請雙方當事人至
    臺南市政府永康分局復興派出所製作筆錄，詎「宏揚補習班
    」班主任李琦珩於當日下午五時十五分許，在復興派出所配
    合調查時，因不滿林家瑞時常至補習班前舉白布條，竟基於
    公然侮辱之犯意，以「詐騙集團」、「人渣」等語辱罵林家
    瑞，使不特定人得以共見共聞，足以貶損林家瑞之人格及名
    譽。
三、林家瑞為催討債款，竟基於意圖散布於眾之誹謗犯意，於九
    十九年一月九日下午三時許，夥同洪榮章、陳代專（此二人
    均未據告訴）共同至上開「宏揚補習班」前，手舉內容為「
    宏大、宏陽、宏盛補習班，股東李崇智議員之父李永盛（宏
    大、宏陽、宏盛）負責人及其子李崇勇（宏大、宏陽、宏盛
    ）總經理此父子二人，利用其子公司烽電節能公司，需資金
    周轉向本人借款仟萬元，久拖不還反告訴本人妨害名譽，天
    理何在？該當如何做育英才？無非誤人子弟，借錢一種人，
    還錢叫警察，公理安在」等文字之白布條，足以毀損李崇勇
    及李永盛之名譽。嗣李崇勇之妹李琦珊見狀至林家瑞等人舉
    布條處之公開場所，要求林家瑞將布條拿下，隨後竟基於公
    然侮辱之犯意，以「詐騙集團」一語辱罵林家瑞，使不特定
    人得以共見共聞，足以貶損林家瑞之人格及名譽。後警方據
    報前往處理，李崇勇之弟李崇毅即到場與林家瑞發生口角爭
    執，並基於公然侮辱之犯意，亦以「詐騙集團」一語辱罵林
    家瑞，使不特定人得以共見共聞，足以貶損林家瑞之人格及
    名譽。
四、林家瑞又另基於意圖散布於眾之誹謗犯意，於九十九年一月
    十二日下午三時許，夥同李定文、洪曉貞、邱明智、葉明城
    等四人（此四人皆未據告訴），共同至李永盛位於永康區○
    ○街三二三巷十七號住處前，手舉內容為「宏大、宏陽、宏
    盛補習班，股東李崇智議員之父李永盛（宏大、宏陽、宏盛
    ）負責人及其子李崇勇（宏大、宏陽、宏盛）總經理此父子
    二人，利用其子公司烽電節能公司，需資金周轉向本人借款
    仟萬元，久拖不還反告訴本人妨害名譽，天理何在？該當如
    何做育英才？無非誤人子弟，借錢一種人，還錢叫警察，公
    理安在」等文字之上開白布條，足以毀損李崇勇及李永盛之
    名譽。嗣經李琦珊等人報警處理，並扣得上開白布條一組。
五、詎李崇勇為反制林家瑞前開舉布條之行為，竟基於意圖散布
    於眾之誹謗犯意，於九十九年一月二十日晚上六時許，在李
    永盛所開設之位於永康區○○路九四二巷二八０弄二十號「
    宏盛補習班」前，將其製作內容為「林家瑞：你逃避法庭，
    小人動作，蒙騙眾人，會遭報應！你那文件，有心設計，詐
    騙取得，若是真實，法院提告！！立書人：李崇勇」等文字
    之傳單，散發與「宏盛補習班」之學生家長，足以毀損林家
    瑞之名譽。
六、案經林家瑞、李崇勇、李永盛訴由臺南市政府警察局永康分
    局移送臺灣臺南地方法院檢察署檢察官偵查起訴。
    理  由
壹、程序部分：
一、按不起訴處分已確定或緩起訴處分期滿未經撤銷者，非有左
    列情形之一，不得對於同一案件再行起訴：一、發現新事實
    或新證據者。二、有第四百二十條第一項第一款、第二款、
    第四款或第五款所定得為再審原因之情形者。刑事訴訟法第
    二百六十條固定有明文。惟按不起訴處分已確定者，非有刑
    事訴訟法第四百二十條第一項第一款、第二款、第四款或第
    五款所定得為再審原因之情形或發現新事實或新證據者，不
    得對同一案件再行起訴，固為該法第二百六十條所明定。惟
    該法條所稱之同一案件，係指同一訴訟物體，即被告與犯罪
    事實均屬相同者而言，亦即係指事實上同一之案件，而不包
    括法律上同一案件在內；則裁判上一罪案件之一部分，經檢
    察官以行為不罰為不起訴處分者，即與其他部分不生裁判上
    一罪關係，自非刑事訴訟法第二百六十條所稱之同一案件，
    檢察官就未經不起訴處分之其他部分，仍得再行起訴，並不
    受上開法條之限制（最高法院九十三年度台上字第六０五三
    號判決意旨參照）。
二、查本案被告李崇勇前向臺灣高雄地方法院檢察署告訴被告林
    家瑞妨害名譽等一案，固經臺灣高雄地方法院檢察署於九十
    九年七月三十日以九十八年度偵字第三四０六四號為不起訴
    處分，嗣經李崇勇聲請再議後，於九十九年九月七日，經臺
    灣高等法院高雄分院檢察署駁回再議之聲請確定。惟該案告
    訴意旨略以：「被告林家瑞意圖為自己不法所有，佯稱要借
    款給告訴人之友人陸金鳳，要求告訴人開立支票作為擔保，
    致告訴人陷於錯誤，開立發票日期為九十八年十月十七日、
    票號為ＡＮ0000000、面額新臺幣（下同）一百五十
    萬元、付款銀行為臺灣銀行新營分行支票乙紙，並由告訴人
    之父李永盛背書後交由被告收執，詎被告取得上開支票後，
    並未依約借款給陸金鳳。嗣被告將上開支票兌現後因存款不
    足遭到退票，被告竟另基於誹謗及恐嚇之犯意，先於九十八
    年十一月五日前往告訴人在臺南永康市○○○路四三０號「
    宏揚補習班」，對告訴人之弟李崇毅恫稱如果告訴人再不還
    錢就要來發傳單及拉布條，並將標題為『抗議』、內容寫有
    『欠錢不還，還在作育英才，背信忘義，誤人子弟』之傳單
    一疊交給告訴人之大嫂張碧珍；復於九十九年一月六日、九
    十九年一月八日、九十九年一月九日及九十九年一月十二日
    、九十九年一月十三日、九十九年一月十四日、九十九年一
    月十五日及九十九年一月十六日多次前往宏揚補習班，高舉
    寫有『宏大欠錢不還』、『請還我錢李永盛李崇勇拜託』等
    文字之白布條，足以毀損告訴人之名譽且使告訴人心生恐懼
    。因認被告林家瑞涉有刑法第三百三十九條第一項詐欺取財
    罪嫌、同法第三百十條第二項加重誹謗罪嫌及同法第三百零
    五條恐嚇罪嫌。」，嗣經臺灣高雄地方法院檢察署檢察官偵
    查後，認被告林家瑞犯罪嫌疑不足，而依刑事訴訟法第二百
    五十二條第十款為不起訴處分確定，此觀卷附之該不起訴處
    分書即明（詳本院卷(一)第二五頁、第二六頁）。
三、是就被告林家瑞經本院認定之前揭九十九年一月九日及同年
    一月十二日之犯罪事實部分，其誹謗內容敘及「宏大、宏陽
    、宏盛補習班，股東李崇智議員之父李永盛（宏大、宏陽、
    宏盛）負責人及其子李崇勇（宏大、宏陽、宏盛）總經理此
    父子二人，利用其子公司烽電節能公司，需資金周轉向本人
    借款仟萬元，久拖不還反告訴本人妨害名譽，天理何在？該
    當如何做育英才？無非誤人子弟，借錢一種人，還錢叫警察
    ，公理安在」等文字之白布條，顯與前揭經不起訴處分認定
    內容敘及「宏大欠錢不還」、「請還我錢李永盛李崇勇拜託
    」等文字之白布條不同，是二案之犯罪事實顯非相同，二者
    自非刑事訴訟法第二百六十條所稱之同一案件。準此，本件
    檢察官就被告林家瑞未經不起訴處分之上開犯罪事實提起公
    訴，自無違誤，被告林家瑞辯稱上開犯罪事實，業經臺灣高
    雄地方法院檢察署檢察官為不起訴處分確定，本件係屬重複
    起訴應不合法云云，自不足採。
四、又按被告以外之人於審判外之陳述，經當事人於審判程序同
    意作為證據，法院審酌該言詞陳述或書面陳述作成時之情況
    ，認為適當者，亦得為證據。當事人、代理人或辯護人於法
    院調查證據時，知有刑事訴訟法第一百五十九條第一項不得
    為證據之情形，而未於言詞辯論終結前聲明異議，視為有前
    項之同意，刑事訴訟法第一百五十九條之五定有明文。查證
    人即被告李琦珩、證人陸金鳳於警詢中；證人即被告林家瑞
    、李琦珊、李崇毅、李崇勇於警詢及偵查中未經具結之證言
    ，均為審判外之陳述而屬傳聞證據，及本判決所引用之公訴
    人於偵、審中所提出，暨本院依職權所調取之各項具傳聞性
    質之證據資料，公訴人、被告及其選任辯護人於本院審判程
    序中對於前述相關具傳聞性質之證據資料之證據能力，或表
    示無意見，或表示同意作為證據，且迄於言詞辯論終結前亦
    未聲明異議。本院審酌上開各項證據資料作成之情況，核無
    違法取證或其他瑕疪，且為證明本件犯罪事實所必要之重要
    關係事項，認為以之作為證據為適當，上開證人林家瑞、李
    琦珩、李琦珊、李崇毅、李崇勇、陸金鳳於審判外之陳述及
    其他相關證據資料，自得採為證據，合先敘明。
五、再按刑事訴訟法第一百五十九條之一第二項雖規定，被告以
    外之人於偵查中向檢察官所為之陳述，除顯有不可信之情況
    者外，得為證據。惟該被告以外之人（含共同被告、共犯、
    被害人、證人等），於偵查中向檢察官所為之陳述，性質上
    仍屬傳聞證據（即審判外之陳述），然因檢察官依法有訊問
    被告、證人及鑑定人之權，證人、鑑定人且須具結，而檢察
    官向被告以外之人所取得之陳述，原則上均能遵守法律規定
    ，不致違法取供，其可信性極高，為兼顧理論與實務，因而
    規定除顯有不可信之情況者外，得為證據（參考刑事訴訟法
    第一百五十九條之一立法理由）。故被告以外之人於偵查中
    向檢察官所為之陳述，既已依法具結，即有證據能力。經查
    ，證人林家瑞、李琦珩、李崇勇、周俊雄、郭俊男、洪榮章
    、陳代專、陸金鳳於偵查中向檢察官所為之陳述，係就待證
    事實有重要關係之親身知覺、體驗事實所為之陳述，即居於
    證人之地位，依第一百八十六條第一項規定命其具結，使證
    人知悉其有據實陳述之義務，以擔保其證言之真實性，該供
    述證據即具證據能力，而檢察官於偵查中既已踐行人證之法
    定訊問程式，揆諸前揭規定，證人林家瑞、李琦珩、李崇勇
    、周俊雄、郭俊男、洪榮章、陳代專、陸金鳳於偵查中具結
    向檢察官所為之陳述，即得作為證據。
貳、實體部分：
一、有罪部分：
(一)、被告林家瑞部分：
    訊據被告林家瑞固坦認於前揭時、地，分別與洪榮章、陳代
    專及李定文、洪曉貞、邱明智、葉明誠等人共同舉載有上揭
    載稱「宏大、宏陽、宏盛補習班，股東李崇智議員之父李永
    盛（宏大、宏陽、宏盛）負責人及其子李崇勇（宏大、宏陽
    、宏盛）總經理此父子二人．．．該當如何做育英才？無非
    誤人子弟，借錢一種人，還錢叫警察，公理安在」等文字之
    白布條之事實，惟矢口否認有何誹謗之不法犯行，並辯稱：
    被告李崇勇及其父親李永盛確有向伊借款，其中李崇勇自九
    十五年間即開始向伊借款，已積欠伊一千萬元以上，伊白布
    條所寫的內容均係事實，伊並無妨害李永盛及被告李崇勇名
    譽之意思，伊僅是要其二人還錢而已云云。經查：
１、被告林家瑞供承之上情，並據證人即同案被告李琦珩、李琦
    珊、李崇毅，及告訴人李崇勇指訴在卷，且據證人即與被告
    林家瑞一同舉白布條之證人洪榮章、陳代專於偵查中（詳臺
    灣臺南地方法院檢察署九十九年度偵字第三一一一號偵查卷
    〈下稱三一一一號偵查卷〉第五三頁、第五四頁）證述無訛
    。此外，並有臺南縣警察局永康分局九十九年一月十二日扣
    押筆錄一份、扣押物品目錄表一紙、九十九年十月六日勘驗
    筆錄一份及本院一００年三月十六日勘驗筆錄一份附卷（詳
    臺南縣警察局永康分局南縣永警偵字第０９九０００一一九
    三號警卷〈下稱一九三號警卷〉第一八五頁至第一八八頁；
    三一一一號偵查卷第六八頁至第七頁；本院卷(一)第一０一頁
    至第一０三頁）足參，及九十九年一月九日、同年一月十二
    日之刑案現場照片二九幀存卷（詳一九三號警卷第二０五頁
    至第二一九頁），暨上開白布條一組扣案可資佐證。基上，
    堪認被告林家瑞上開自白，核與事實相符，堪予採憑。
２、就被告林家瑞與李崇勇、李永盛之債權債務關係部分：
(1)、被告林家瑞於九十九年一月十九日警詢時供陳：被告李崇勇
    至今計積欠伊一千一百四十五萬元債務，告訴人李永盛計積
    欠伊一百五十萬元之支票背書債務，因告訴人李永盛求伊幫
    被告李崇勇籌措資金，告訴人李永盛才在被告李崇勇本人所
    開立之一百五十萬元支票（按即下述票號：ＡＮ00000
    00、發票金額：一百五十萬元之支票）背面背書，且該張
    支票係告訴人李永盛當場交給伊的，伊有將一百五十萬元現
    金交給被告李崇勇，此有存摺明細可資證明，所以告訴人李
    永盛亦有向伊借貸金錢等語（詳一九三號警卷第三一頁、第
    三三頁、第三四頁）。
(2)、被告林家瑞於九十九年二月二十五日偵查中供陳：李崇勇、
    李永盛伊係透過陸金鳳認識，其二人找伊投資宏大公司、節
    能公司，後來伊同意借錢給其二人設立公司，烽電節能公司
    設立後，其二人又陸續向伊借錢，因此伊共借款一千多萬元
    給李崇勇、李永盛二人（詳臺灣臺南地方法院檢察署九十九
    年度偵字第二三四七號偵查卷第三七頁），並提出洪金循之
    合作金庫銀行活期儲蓄存款存摺交易明細影本一份、李崇勇
    九十八年四月十日書立之同意書影本一份、李崇勇開立之一
    千萬元本票影本（票號：ＣＨＮ0000000、發票日：
    九十八年四月十日）一紙、票據交換所臺南縣分所退票理由
    單影本一紙、李崇勇開立之支票影本六紙（票號：ＡＮ00
    00000、發票金額：一百萬元；票號：ＡＮ00000
    00、發票金額：一百萬元；票號：ＡＮ0000000、
    發票金額：一百萬元；票號：ＡＮ0000000、發票金
    額：一百五十萬元、由李永盛背書；票號：ＡＮ00000
    00、發票金額：七十萬元；票號：ＡＮ0000000、
    發票金額：一百萬元，以上付款人均為臺灣銀行新營分行）
    等件（詳同上偵查卷第四四頁至五六頁），以證明李崇勇、
    李永盛二人確有共同向伊借款一千多萬元。
(3)、被告林家瑞復於一００年三月三十日、同年四月十三日本院
    審理時結證：好像在九十六、九十七年間，李崇勇、李永盛
    二人在其等住處七樓有當面要向伊借五百萬元，伊叫綽號博
    士之代書借李崇勇五百萬元，綽號博士之代書最後只借一百
    萬元，另五十萬元由伊補足，當時由被告李崇勇開立其名義
    之一百五十萬元支票一紙（附於一九三號警卷第一六七頁、
    支票號碼：ＡＮ0000000、付款人：臺灣銀行新營分
    行），並由李永盛背書，該一百五十萬元之借款，隔一星期
    左右由伊交付現金給陸金鳳，借款當時李崇勇、李永盛有委
    託陸金鳳處理該一百五十萬元，並同意借款交由陸金鳳去處
    理云云（詳本院卷(一)第一二八頁反面、第一二九頁、第一三
    二頁；本院卷(二)第六八頁反面、第六九頁）。
(4)、依前揭被告林家瑞之供陳，其於警詢中先係供稱李永盛僅積
    欠其一百五十萬元之支票背書債務，嗣於偵查中改稱李永盛
    與李崇勇找其投資宏大公司、節能公司，及以設立烽電節能
    公司為由陸續向其借款共一千萬元以上，後於本院審理時，
    又改陳李永盛、李崇勇二人要向其借款五百萬元，其介紹綽
    號博士之代書要借錢給渠二人，後該代書僅借一百萬元，另
    五十萬元由其補足，其就李永盛何以積欠其借款債務及其金
    額之說詞前後已有不一，復不能明確交代、說明；又就上開
    一百五十萬元借款先稱已交付現金予李崇勇，後又改陳於借
    款後約一星期左右將現金交付予陸金鳳，前後所供亦不一致
    。準此，被告林家瑞供陳其亦有借款予李永盛乙節，是否屬
    實，誠有疑義。再者，其前揭所提出之同意書、本票、支票
    等件，及其九十九年六月三日偵查中另提出之宏大事業股份
    有限公司開立之十五萬元支票（票號：ＡＮ0000000
    、付款人：臺灣銀行新營分行，附於三一一一號偵查卷第三
    八頁），其中除上開一百五十萬元之支票由李永盛背書外，
    並無其他證據資料，足認李永盛確有利用烽電節能公司，需
    資金週轉為由向林家瑞借款千萬元。
(5)、又證人陸金鳳於警詢及偵查中證稱：李永盛、李崇勇與林家
    瑞間並無金錢借貸關係，因為林家瑞認為李崇勇是票主，應
    該要出面處理，林家瑞才會針對李崇勇及其家人；伊與林家
    瑞間有金錢借貸關係，伊都是以支票換現金（票貼）之方式
    向林家瑞借貸，林家瑞之所以取得李崇勇所開立之支票，是
    因為伊與李崇勇討論伊對林家瑞之債務問題時，李崇勇借伊
    支票去處理、週轉，李崇勇純粹是要幫伊處理債務問題，且
    李永盛並未向林家瑞借貸金錢；又李崇勇之母親去世後，李
    永盛知道伊債務問題很嚴重，便請林家瑞再找金主幫伊借款
    處理債務，林家瑞有找一位代書到補習班那邊，說要借李崇
    勇、李永盛一百五十萬元，但後來該代書後悔沒有借款，而
    李永盛只有在李崇勇所開立之一百五十萬元支票背面背書而
    已等語（詳一九三號警卷第一一七頁至第一二０頁；三一一
    一號偵查卷第三四頁）。
(6)、證人陸金鳳復於一００年四月十三日本院審理時到庭結證：
    李崇勇、李永盛二人並未透過伊向林家瑞借款，其二人亦未
    自己向林家瑞借款，伊本人則有向林家瑞借款，李崇勇有幫
    伊處理伊對林家瑞之債務問題，由李崇勇開立自己之支票借
    伊交付予林家瑞；另約九十七年六月前某日，林家瑞有帶一
    位代書到臺南，代書說可以借一百五十萬元，代書要求李崇
    勇開立一百五十萬元之支票，後來並沒有借到一百五十萬元
    ，但李永盛有在該支票之背面背書等語（詳本院卷(二)第五六
    頁反面至第五九頁）。是依前揭證人陸金鳳之證述，被告李
    崇勇雖因為替證人陸金鳳處理對林家瑞之債務問題，而與林
    家瑞發生債務糾葛，惟並無其他證據資料足認被告林家瑞有
    交付一百五十萬元借款予李永盛，或匯入李永盛名下之金融
    帳戶等情，再參以前揭被告林家瑞上開諸多前後不一之供陳
    ，且被告林家瑞於本院審理時復供承李永盛除前述之一百五
    十萬元支票背書債務外，並未向其借款（詳本院卷(二)第七二
    頁反面），又被告林家瑞經本院當庭諭知其應提出李永盛、
    李崇勇向其借款之所有相關證據資料到院後，其雖以書狀（
    本院一００年四月十一日收文）檢送相關資料到院，然經核
    其檢附之資料為股份轉讓書、經濟部函、存證信函、債權憑
    證（債務人僅李崇勇）、繼續執行紀錄表、民事執行處函及
    通知、宏大事業股份有限公司變更登記表、本院新市簡易庭
    裁定等件（詳本院卷(二)第二三頁至第四六頁），均與李永盛
    是否向其借款乙節無關。基上，堪認李永盛並未透過證人陸
    金鳳向被告林家瑞借款，亦未直接向被告林家瑞本人借款，
    且該一百五十萬元款項，實際上被告林家瑞亦未交付予李永
    盛，李永盛僅單純在上開李崇勇所開立之一百五十萬元支票
    背面背書而已。
３、又被告李崇勇於九十八年十一月十日，對被告林家瑞在臺灣
    高雄地方法院檢察署提起之上開妨害名譽等案件之告訴，其
    告訴人僅李崇勇一人，李永盛並非該案之告訴人，此業經本
    院依職權調取該案卷查明屬實。另本案告訴人李永盛對被告
    林家瑞提起之妨害名譽告訴，係李永盛於九十九年一月十二
    日案發後始委由李琦珩提出告訴，此觀被告李琦珩九十九年
    一月十二日之警詢筆錄自明（詳一九三號警卷第八五頁至第
    八九頁），並有告訴人李永盛出具之委託書一紙附卷（詳一
    九三號警卷第一六０頁）可按。準此，本案被告林家瑞於九
    十九年一月九日、同年一月十二日舉上開白布條要求被告李
    崇勇、李永盛還錢時，告訴人李永盛顯無其白布條所載「反
    告訴人本人妨害名譽」之情甚明，是被告林家瑞上揭白布條
    此部分所載之內容，亦顯與事實不符。
４、按刑法第三百十條第二項加重誹謗罪之成立，以意圖散布於
    眾，而以散布文字、圖畫之方式，指摘或傳述足以毀損他人
    名譽之事者為要件。對於所誹謗之事，能證明其為真實者，
    不罰；但涉於私德而與公共利益無關者，不在此限，刑法第
    三百十條第三項定有明文。又按誹謗罪之故意，以行為人對
    其指摘或傳述之事足以損害他人名譽有所認識，並且進而決
    意加以指摘或傳述該事件之具體內容，即已足該當，至其所
    指摘或傳述之事是否為真實，或行為人是否確認該事實為事
    實，均不妨害其故意之成立。又散布之文字倘依遣詞用字、
    運句語法整體以觀、或依其文詞內容所引發之適度聯想，以
    客觀社會通念價值判斷，如足以使人產生懷疑或足以貶抑被
    害人人格聲譽之可能或危險者，即屬刑法第三百十條所處罰
    之誹謗行為。本案被告林家瑞於前揭白布條所指摘之事，縱
    屬真實，惟其所述內容係被告林家瑞與告訴人李崇勇、李永
    盛間私人借貸之糾紛，顯與公共利益無涉而僅涉於私德，況
    被告林家瑞於前揭白布條所指摘之事，已有如前揭所述諸多
    不實之處。又被告林家瑞前揭白布條所指摘之內容「．．．
    父李永盛（宏大、宏陽、宏盛）負責人及其子李崇勇（宏大
    、宏陽、宏盛）總經理此父子二人，利用其子公司烽電節能
    公司，需資金周轉向本人借款仟萬元，久拖不還反告訴本人
    妨害名譽，天理何在？該當如何做育英才？無非誤人子弟，
    借錢一種人，還錢叫警察，公理安在」等語，依客觀社會通
    念判斷，足以使一般人認李崇勇、李永盛二人債務信用不佳
    ，且藉詞週轉借得款項後惡意欠債不還，尚且無故對被告林
    家瑞提起妨害名譽訴訟，實不足以開設補習班教育學子等負
    面聯想及評價，致生貶損告訴人李崇勇、李永盛二人聲譽之
    可能或危險，惟被告林家瑞猶將上開內容書寫於白布條上，
    顯見其主觀上確有誹謗之故意甚明。
５、綜上所述，被告林家瑞上開所辯顯不足採，其舉拉上開白布
    條抗議之行為顯已非理性柔和之抗議，而係指摘足以毀損告
    訴人李崇勇、李永盛名譽之行為，應成立誹謗罪，是被告林
    家瑞之誹謗犯行事證明確，應依法論科。
(二)、被告李琦珩、李琦珊、李崇毅、李崇勇部分：
    訊據被告李琦珩、李琦珊、李崇毅三人，固均坦承有於前揭
    時、地以「詐騙集團」一語辱罵被告林家瑞之事實；另被告
    李崇勇亦供承確有於前揭時、地，製作上開內容之傳單，並
    散發與「宏盛補習班」學生家長之事實，惟均矢口否認有何
    公然侮辱與加重誹謗之犯行。被告李琦珩辯稱：因為林家瑞
    說李崇勇及伊父親李永盛與陸金鳳搞男女關係，伊一氣之下
    ，才罵林家瑞「詐騙集團」，另伊尚有罵林家瑞，然已忘記
    罵什麼，並沒有罵林家瑞「人渣」，而伊罵林家瑞是正當防
    衛，要阻止林家瑞說那些話云云；被告李琦珊辯稱：因為林
    家瑞當天在補習班前掛白布條，影響補習班商譽，且在補習
    班門口亂發傳單，伊才會罵林家瑞「詐騙集團」云云；被告
    李崇毅辯稱：因為林家瑞先激怒伊，伊在會背對林家瑞罵「
    詐騙集團」云云；另被告李崇勇則辯稱：伊只是作文宣反制
    澄清事實而已云云。再者，被告李琦珩、李琦珊、李崇毅、
    李崇勇等人之辯護意旨則辯稱：被告等人所為之行為，乃係
    基於被告林家瑞前後多次至補習班手持白布條騷擾、妨害名
    譽等行為，而於林家瑞再次現在不法之侵害中，為達到防衛
    自己名譽權利起見，以自力排除其侵害而大聲口出質疑渠為
    「詐騙集團」之行為，顯係為就當時已遭受林家瑞現正侵害
    之名譽不得不為之挽回名譽之行為，而當時該情勢被告等人
    既非以此方式，不足以達維護名譽目的，即不可謂非正當防
    衛，縱令林家瑞因此受有侵害，仍屬正當防衛之必要行為。
    再者，亦屬林家瑞違法在先之自招行為，而產生被告等人為
    保護權利所為之行為，對於此種行為所生之結果，依刑法第
    二十三條前段規定自在不罰之列；又被告林家瑞明知其交付
    借款給李崇勇之金額不足五百萬元（確實金額待查），卻向
    李崇勇催討一千一百五十萬元，且張貼於系爭海報上之文字
    同樣誇大數額，衡其手段之激烈、催討金額之鉅已高達原始
    債權之倍數，故被告李琦珩、李琦珊、李崇毅等人稱林家瑞
    之行為是「詐騙集團」並非無據，且被告李琦珩、李琦珊、
    李崇毅、李崇勇等人係在自己公開之工作場所、許多學生家
    長進出之處，無論係為維護家人之權利或是極力澄清等情，
    而評論被告林家瑞等人之行為是「詐騙集團」，亦在言論自
    由之保護範圍內，蓋被告林家瑞等人公諸於世、過分之催討
    行為，本即在可受公評之事項範圍內，依刑法第三百十一條
    第一項第三款之規定，被告等人在如此情狀下所為之言語防
    衛行為，不應論罪云云。經查：
１、被告李琦珩、李琦珊、李崇毅、李崇勇供承之上情，除據證
    人即告訴人林家瑞迭於警詢、偵查及本院審理時指訴（詳一
    九三號警卷第二四頁、第四四頁、第四五頁；三一一一號偵
    查卷第十五頁、第五一頁、第五四頁；本院卷(一)第一三三頁
    正面）在卷外，並據證人即到場處理之警員周俊雄、郭俊男
    ，及證人即與被告林家瑞共同舉白布條之洪榮章於偵查中結
    證在卷（詳三一一一號偵查卷第五０頁、第五二頁、第五三
    頁）。此外，並有被告李崇勇製作之上開傳單影本一紙、九
    十九年十月六日勘驗筆錄一份及本院一００年三月十六日勘
    驗筆錄一份附卷（詳一九三號警卷第一八九頁；三一一一號
    偵查卷第六八頁至第七五頁；本院卷(一)第一０一頁至第一０
    三頁）可憑。基上，堪認被告李琦珩、李琦珊、李崇毅、李
    崇勇上開自白，核與事實相符，堪予採認。
２、被告李琦珩雖辯稱伊於上揭時、地，並未以「人渣」一語辱
    罵林家瑞云云。惟被告李琦珩於上揭時、地，有以「人渣」
    一語辱罵林家瑞乙情，業據證人即告訴人林家瑞迭於警偵訊
    及本院審理時指訴在卷（詳一九三號警卷第二四頁；三一一
    一號偵查卷第十五頁；本院卷(一)第一三三頁正面），核與證
    人周俊雄於九十九年七月八日偵查中結證：九十九年一月六
    日伊去補習班將當事人帶回永康分局復興派出所，在派出所
    內時被告李琦珩與林家瑞二人在爭吵，伊有聽到被告李琦珩
    罵林家瑞「詐騙集團」及「人渣」這些話等語（詳三一一一
    號偵查卷第五十頁）相符。準此，堪認被告李琦珩於九十九
    年一月六日下午至永康分局復興派出所配合調查時，除有以
    其所供承之「詐騙集團」一語辱罵林家瑞外，尚有以「人渣
    」一語辱罵林家瑞無訛，被告李琦珩前揭所辯，顯係事後圖
    卸之詞，不足採憑。
３、又所謂正當防衛，即對於現在不法之侵害情狀，行為人以出
    於防衛自己或他人權利之意思，而對攻擊人所為之適當反擊
    。防衛行為之合法性，止於不法侵害之抑制，亦即行為人所
    採取之防衛手段必須能抑制攻擊者之攻擊行動，換言之，防
    衛者之緊急防衛行為必須在客觀上足以認定為必要而不可或
    缺，始有成立正當防衛之可能，而所謂客觀上必要，係指防
    衛行為可期待立即終結侵害或攻擊行為，而可保證終能排除
    遭受侵害之危險。查本案縱使林家瑞確實有被告李琦珩、李
    琦珊、李崇毅、李崇勇等人所辯之上開不法侵害行為，然被
    告李琦珩以「詐騙集團」、「人渣」等語公然辱罵林家瑞；
    被告李琦珊、李崇毅二人以「詐騙集團」一語公然辱罵林家
    瑞；被告李崇勇則以製作並散發上開傳單之方式妨害林家瑞
    之名譽，依前揭說明，均難認被告李琦珩、李琦珊、李崇毅
    、李崇勇等人上開所為，為可期待立即終結侵害或攻擊行為
    ，而可保證終能排除遭受侵害之危險，要難認其等所為係緊
    急之防衛行為。況被告李崇勇於九十九年一月二十日，製作
    並散發上開傳單時，告訴人林家瑞並無任何現在之不法侵害
    行為，其所為自難認係正當防衛行為。
４、再者，所謂之正當防衛，除上述之要件外，防衛者之防衛行
    為必須出於防衛意思，亦即防衛者必須主觀上出於防衛自己
    或他人權利或法益之意思，而實行緊急防衛行為，始屬刑法
    上之正當防衛。查本案縱認林家瑞確有被告李琦珩、李琦珊
    、李崇毅、李崇勇等人所辯之上開不法侵害行為，惟觀之被
    告李琦珩、李琦珊、李崇毅等人用以回應告訴人林家瑞之上
    開言語，均為辱罵之言詞，足以眨損林家瑞之聲譽，並無任
    何赫阻或澄清之意，另被告李崇勇所製作並散發之上開傳單
    內容，其指摘之內容已足以毀損林家瑞之名譽（詳如後述）
    ，其等上開言語或書面內容，除主觀上用以發洩情緒以貶抑
    他人之外，對於事實之澄清或解釋並無助益，且其用語顯已
    逾越合理必要之範圍，是其等主觀上應係基於公然侮辱及誹
    謗之犯意，以情緒性之詞句及文字對告訴人林家瑞作人身攻
    擊，而非基於防衛自己或他人名譽之意思甚明，自無前揭正
    當防衛規定之適用。
５、按刑法對於妨害他人名譽之行為，設有公然侮辱罪及誹謗罪
    以為制裁，誹謗須指摘或傳述具體事實，而侮辱則係行為人
    侵謾他人社會人格名譽所為之個人主觀評價，故其表示之內
    容無如誹謗有事實真偽之分。因此刑法第三百十條第三項得
    因能證明為真實而免罰之規定，及刑法第三百十一條以善意
    發表言論，對於可受公評之事，而為適當之評論等情，僅適
    用於誹謗罪，公然侮辱罪則無其適用。查被告李琦珩於前揭
    時、地，以「詐騙集團」、「人渣」等語公然辱罵林家瑞，
    及被告李琦珊、李崇毅二人，於前揭時、地，以「詐騙集團
    」一等語公然辱罵林家瑞，並未指摘具體事實，僅為對告訴
    人林家瑞社會人格所為之輕蔑評價，均屬公然侮辱罪之範圍
    ，而無刑法第三百十條第三項及同法第三百十一條不罰規定
    之適用。準此，辯護意旨認：被告李琦珩、李琦珊、李崇毅
    三人評論被告林家瑞之行為是「詐騙集團」，並非無據，且
    亦在言論自由之保護範圍內，依刑法第三百十一條第一項第
    三款之規定，被告李琦珩、李琦珊、李崇毅三人係就對於可
    受公評之事，而為適當之評論，不應論罪云云，要非可採。
６、又按以善意發表言論，而有左列情形之一者，不罰：一、因
    自衛、自辯或保護合法之利益者。二、公務員因職務而報告
    者。三、對於可受公評之事，而為適當之評論者。四、對於
    中央及地方之會議或法院或公眾集會之記事，而為適當之載
    述者，刑法第三百十一條固定有明文。惟所稱善意者，乃惡
    意之對，係指行為人心意之初動，並無毀損他人名譽之惡意
    而言。茲查本案被告李崇勇製作並散布內容載有「林家瑞：
    你逃避法庭，小人動作，蒙騙眾人，會遭報應！你那文件，
    有心設計，詐騙取得，若是真實，法院提告！！立書人：李
    崇勇」等文字之傳單，依客觀社會通念判斷，足以使一般人
    認林家瑞以詐術等小人動作取得某文件，且該等文件又屬不
    實，更惡意逃避司法調查等負面聯想及評價，致生貶損告訴
    人林家瑞聲譽之可能或危險，顯有毀損他人名譽之惡意，自
    非善意。又被告李崇勇前揭傳單所指摘之事，縱認屬實，惟
    其所載內容僅涉及其與林家瑞間私人之紛爭，顯與公共利益
    無涉而僅涉於私德，亦難認係可受公評之事，自仍應以加重
    誹謗罪相繩。
７、綜上所述，被告李琦珩、李琦珊、李崇毅、李崇勇等人上開
    所辯均不足採，被告李琦珩以「詐騙集團」、「人渣」等語
    辱罵林家瑞之公然侮辱犯行；被告李琦珊、李崇毅以「詐騙
    集團」一語辱罵林家瑞之公然侮辱犯行，及被告李崇勇以製
    作並散布上開傳單之方式，對林家瑞為加重誹謗之犯行，均
    足認定，應依法論罪科刑。
(三)、核被告林家瑞係以誹謗文字書寫於白布條上，且舉白布條在
    告訴人經營之補習班及住處外面，並未散布該等文字（例如
    製成傳單或登報），是被告林家瑞所為係犯刑法第三百十條
    第一項之一般誹謗罪，公訴意旨漏未斟酌此點，而認被告林
    家瑞係犯同法條第二項之加重誹謗罪，尚有未洽，惟其基本
    事實同一，本院自應予審理，並變更其起訴法條。被告李崇
    勇所為，係犯刑法第三百十條第二項之加重誹謗罪；被告李
    琦珩、李琦珊、李崇毅所為，均係犯刑法第三百零九條第一
    項之公然侮辱罪。又被告林家瑞所犯上開二次誹謗犯行，係
    於不同之時間、地點所犯，自屬犯意各別、行為互異，應予
    分論併罰。另被告林家瑞有前揭如事實欄所載之有期徒刑執
    行紀錄，有臺灣臺南地方法院檢察署刑案資料查註紀錄表及
    臺灣高等法院被告前案紀錄表各一份在卷可按，其於五年之
    內故意再犯本件有期徒刑以上之罪，均為累犯，均應依刑法
    第四十七條第一項加重其刑。爰審酌被告林家瑞除有上開事
    實欄所載之前科素行外，尚有竊盜、贓物、背信等刑案前科
    紀錄；另被告李琦珩、李琦珊、李崇毅、李崇勇則前無刑案
    前科紀錄，有被告等人之臺灣高等法院被告前案紀錄表各一
    份存卷足憑，堪認被告林家瑞品性非佳，被告李琦珩、李琦
    珊、李崇毅、李崇勇品性尚佳，而本案被告林家瑞既認告訴
    人李崇勇、李永盛積欠其借款債務未予清償，自應循正當法
    律途徑救濟請求還款，惟其一再多次糾眾至告訴人經營之補
    習班、住處等地，以舉白布條、廣播等非理性、平和之方式
    滋擾告訴人李崇勇及被告李琦珩、李琦珊、李崇毅等人，且
    影響補習班之經營，被告林家瑞甚且將完全與本案無關時為
    臺南縣議員之李崇智（按為李永盛之子）載於白布條之上，
    希藉此迫使李崇勇、李永盛等人償還尚有爭議之款項，其所
    為對被害人名譽所生損害甚重，經李琦珩等人多次報警處理
    後，仍一再為之，顯見其法紀觀念淡薄，藉憲法所保障之言
    論自由，遊走於違法邊緣以遂其私行，且犯後猶飾詞否認，
    所為實不應輕罰，被告李琦珩、李琦珊、李崇毅、李崇勇在
    被告林家瑞一再滋擾下，亦未能理性、平和處理，而以言語
    、製作並散布傳單等方式妨害林家瑞之名譽，亦屬不該，並
    兼衡被告等人各自犯罪之動機、目的、手段、犯罪所生危害
    、智識程度、生活狀況、尚未和解賠償損害，及犯罪後均否
    認犯行之態度等一切情狀，各量處如主文所示之刑，並諭知
    拘役部分易科罰金、罰金部分易服勞役之折算標準，及被告
    林家瑞部分併定其應執行刑，以資懲儆。扣案之上開白布條
    一組，係被告林家瑞所有供其犯本案二次誹謗罪所用之物，
    爰依刑法第三十八條第一項第二款之規定，宣告沒收之。至
    扣案之另二條白布條，核與本案被告林家瑞、李琦珩、李琦
    珊、李崇毅、李崇勇等人之犯罪行為無關，不符沒收之要件
    ，爰不予宣告沒收，附此敘明。
二、被告張碧珍被訴毀損罪公訴不受理部分：
(一)、公訴意旨略以：告訴人林家瑞與郭貴男於九十九年一月二十
    五日下午三時四十九分許，由郭貴男駕駛車身貼有內容為「
    父宏大負責人李永盛、兄臺南縣議員李崇智、弟宏大補習班
    總經理李崇勇、望族、欠錢不還」、「還錢、還錢」、「李
    永盛、李崇勇欠錢不還」等文字之字報之車牌號碼４８９２
    －ＮＱ號自用小貨車搭載告訴人林家瑞，至上址宏揚補習班
    附近，並沿途播放告訴人林家瑞口述要求李崇勇、李永盛還
    錢內容之錄音帶（此部分告訴人林家瑞、郭貴男涉犯妨害名
    譽罪嫌另為不起訴處分，不在起訴範圍）。嗣經被告張碧珍
    （李崇智之妻）、上開補習班員工李琦珊（李崇勇之妹）、
    陳家揚發現後，分騎二輛機車（被告張碧珍騎乘車牌號碼５
    ０７－ＣＨＦ號重型機車、李琦珊騎乘車牌號碼７９９－Ｂ
    ＺＴ號重型機車後搭載陳家揚）尾隨上開自小貨車，迨該自
    小貨車駛入永康區○○路六巷三九號前，被告張碧珍竟基於
    毀損財物之犯意，下車徒手撕毀張貼於該自小貨車右側之告
    訴人林家瑞所有上開內容為「父宏大負責人李永盛．．．望
    族、欠錢不還」等文字之字報一張，足以生損害於告訴人林
    家瑞。因認被告張碧珍涉犯刑法第三百五十四條之毀損罪嫌
    等語。
(二)、按告訴乃論之罪，告訴人於第一審辯論終結前得撤回其告訴
    ；又告訴經撤回者，應諭知不受理之判決，刑事訴訟法第二
    百三十八條第一項、第三百零三條第三款分別定有明文。
(三)、查本件告訴人林家瑞告訴被告張碧珍上揭毀損部分，經本院
    核係觸犯刑法第三百五十四條之毀損罪，依同法第三百五十
    七條之規定，須告訴乃論。茲經告訴人林家瑞在本院第一審
    言辯論終結前，於一００年四月十三日當庭（詳本院卷(二)第
    九五頁正面）及具狀撤回告訴，有撤回告訴狀一紙在卷（詳
    本院卷(二)第一０二頁）可稽，揆之首開說明，自應諭知不受
    理之判決。
據上論斷，應依刑事訴訟法第二百九十九條第一項前段、第三百
條、第三百零三條第三款，刑法第三百十條第一項、第二項、第
三百零九條第一項、第四十七條第一項、第四十一條第一項前段
、第四十二條第三項、第五十一條第五款、第三十八條第一項第
二款，刑法施行法第一條之一，判決如主文。
本案經檢察官莊玲如到庭執行職務。
中    華    民    國    100    年    4    月    27    日
                  刑事第十四庭  法  官  陳金虎
以上正本證明與原本無異。
如不服本判決應於收受本判決後10日內向本院提出上訴書狀，並
應敘述具體理由。其未敘述上訴理由者，應於上訴期間屆滿後20
日內向本院補提理由書狀（均須按他造當事人之人數附繕本）「
切勿逕送上級法院」。
                                書記官  黃憶筑
中    華    民    國    100    年    4    月    27    日
附錄本案論罪科刑法條全文：
中華民國刑法第三百十條：
意圖散布於眾，而指摘或傳述足以毀損他人名譽之事者，為誹謗
罪，處一年以下有期徒刑、拘役或五百元以下罰金。
散布文字、圖畫犯前項之罪者，處二年以下有期徒刑、拘役或一
千元以下罰金。
對於所誹謗之事，能證明其為真實者，不罰。但涉於私德而與公
共利益無關者，不在此限。
中華民國刑法第三百零九條第一項：
公然侮辱人者，處拘役或三百元以下罰金。